臺灣臺北地方法院刑事判決　　　　　　　 96年度訴字第160號
公　訴　人　臺灣臺北地方法院檢察署檢察官
被　　　告　己○○
　　　　　　　　　　　2樓
　　　　　　庚○○
共　　　同
選任辯護人　金學坪律師
　　　　　　王令冠律師
被　　　告　壬○○
上　一　人
選任辯護人　許麗紅律師
被　　　告　甲○○
上列被告因業務過失致死等案件，經檢察官提起公訴（95年度偵
字第11923號），本院判決如下：
    主  文
庚○○從事業務之人，因業務上之過失致人於死，處有期徒刑拾
月，減為有期徒刑伍月，如易科罰金，以銀元參佰元即新台幣玖
佰元折算壹日。
己○○、壬○○、甲○○均無罪。
    事  實
一、庚○○為設於臺北市中山區○○○路○段12號2樓「普洛超值
    美髮」（營利事業登記證：長安造型名店，下稱普洛美髮）
    之實際出資負責人，在上址經營美髮業務，明知依建築法第
    77 條第1項規定，建築物使用人有維護建築物合法使用與其
    構造及設備安全之義務，就建築物內之電源配線本應隨時注
    意使用狀況而定期維修保養或檢查電線是否已老舊而需汰舊
    換新，避免因電線老舊破損或使用年限過久發生短路，進而
    引發火災之危險，並應注意消防逃生通道暢通等事宜。詎庚○○於民國88年間起承租上址經營美髮業務，疏未注意電源
    配線及接頭應定期檢修或汰舊更換，否則恐有電線短路走火
    之危險，且依當時情形又無不能注意之情，竟未善盡管理督
    導之責，於95年3月19日清晨，上址2樓東南側盥洗室外所裝
    設2、3樓之電源開關箱總開關之電源側因接觸不良產生局部
    過熱而起火，因而燒燬店內之員工置物櫃、直立式飲水機、
    電源開關設施，及週遭之裝潢物品，且濃煙經由2樓通往3樓
    室內梯竄升，致使居住在上址3樓宿舍之員工謝佩蓉因嗆傷
    而倒臥於走道，經消防人員送往馬偕紀念醫院急救後，雖恢
    復心跳，但仍呈現重度昏迷，經轉診至財團法人天主教耕莘
    醫院，病況仍舊危急，終致持續惡化不治，於同年月23日因
    呼吸衰竭死亡。
二、案經丙○○、辛○○訴請臺灣臺北地方法院檢察署檢察官偵
    查起訴。
    理  由
壹、被告庚○○部分
  一訊據被告庚○○雖供承係普洛美髮之實際經營負責人，被告
    己○○僅為登記負責人，被告庚○○因經營都都行共有300
    多家店，其中100多家包括本件普洛美髮為直營店，全部由
    其獨資經營，且因牽涉營利型態問題，故將所有親信、幹部
    都掛名為負責人，於88年間其即承租上址並進行裝修，於營
    業登記負責人改為被告己○○，並以被告己○○名義簽訂租
    約，就店之電器設備，並未簽訂定期維修契約，只有在電器
    用品損壞時，才會報修，公司發生火災其願意接受所有處罰
    等語，惟矢口否認涉有上開業務過失致死犯行，辯稱被害人
    原先送致馬偕醫院急救成功，係因家屬堅持轉診至耕莘醫院
    才導致病情惡化云云。經查：
    (一)上揭房屋於95年3月19日清晨失火，燒燬店內之員工置物
      櫃、直立式飲水機、電源開關設施，及週遭之裝潢物品，
      並使居住在上址3樓宿舍之員工謝佩蓉因嗆傷而倒臥於走
      道，經消防人員送往馬偕紀念醫院急救後，雖恢復心跳，
      但仍呈現重度昏迷，經轉診至財團法人天主教耕莘醫院，
      病況仍舊危急，終因持續惡化，於同年月23日因呼吸衰竭
      死亡之事實，業據被告庚○○坦承不諱，復經臺灣高雄地
      方法院檢察署檢察官督同法醫師相驗屬實，有勘驗筆錄、
      相驗屍體證明書、法醫驗斷書、火災現場及相驗照片、財
      團法人天主教耕莘醫院96年5月25日耕醫病歷字第0960051
      36號函所附病歷資料、馬偕紀念醫院96年6月4日馬院醫急
      字第0960001715號函所附病歷資料及財團法人天主教耕莘
      醫院96年7月12日耕醫病歷字第0960070079號函在卷足憑
      ，此情並據被告庚○○坦承不諱。
    (二)本件起火原因經台北市政府消防局現場鑑定結果，發現火
      災係由該址2樓東南側盥洗室外所裝設2、3樓之電源開關
      設施之上層電源開關箱內部西側為起火處，經採集總開關
      及電源線等物證鑑析結果研判端子座熔痕為端子接觸不良
      所產生之局部過熱所造成，此乃因無熔絲電源開關之上下
      兩測端子接頭，未定期檢修，導致螺絲壓板鬆動未鎖緊，
      形成間隙，接觸不良，產生小火花導致氣化物生成，造成
      接觸電阻升高發熱，端子所續接頭絕緣體（被附）劣化，
      產生局部過熱起火燒燬之之可能性較大，有臺北市政府消
      防局火災原因調查報告書、火災證物鑑定報告書、火災現
      場勘驗照片、扣案電線1袋及本院公務電話查詢紀錄在卷
      可參，並為被告庚○○所不否認。足證本件火災確係肇因
      於該建築物內2樓東南側盥洗室外所裝設2、3樓之電源開
      關箱總開關之電源側，因接觸不良產生局部過熱起火而致
      之事實，堪予認定。
    (三)同案被告己○○雖係具名承租本件火災處所之人，惟屬單
      純具名之登記負責人，實際上並未曾管領支配房屋，該店
      係由其父即被告庚○○出資經營之事實，亦經被告庚○○
      供承不諱，復據被告己○○、壬○○、甲○○及證人即出
      租人丁○○於本院證述明確，是被告庚○○對於房屋使用
      之現況應所知悉。
    (四)依建築法第77條第1項規定：「建築物所有權人、使用人
      應維護建築物合法使用與其構造及設備安全。」，本件被
      告庚○○出資租用上址經營普洛美髮店，雖於94年起以其
      女己○○名義承租，然被告庚○○方為實際出資及使用人
      ，並於94年5、6月間因租約到期，始以被告己○○登記為
      負責人之長安造型名店名義訂約，房租係由都都行公司1
      次開立1年之支票付款，由管理處職員「鍾姐」交付。該
      屋於7、8 年前出租時空屋，相關配電設施均為承租人依
      美髮業經營所需所更改，加裝電源開關及配電設施亦未告
      知屋主之事實，業據證人即房東配偶丁○○證述明確，並
      有租賃契約書在卷可憑，被告庚○○既為實際經營使用人
      ，自負有維護該建築物使用與其構造及設備安全之義務，
      並應隨時意屋內電源配線使用狀況而定期維修保養，或電
      線是否已老舊而需汰舊換新，避免因電線老舊破損或使用
      年限過久，接點鬆動，發生短路進而引起火災之危險，其
      具有法律上之注意義務，堪予認定。
    (五)本件火災發生，致上址建物內之員工置物櫃、直立式飲水
      機、電源開關設施，及週遭之裝潢物品等燒燬，有現場照
      片及前開火災原因調查報告書在卷可憑；被害人謝佩蓉因
      濃煙經由2樓通往3樓室內梯竄升因而嗆傷倒臥於走道，經
      送往馬偕醫院前已無生命徵象，經急救後雖恢復心跳，但
      仍呈現重度昏迷，經轉診至財團法人天主教耕莘醫院救治
      時，仍呈現重度昏迷，病況仍舊危急，有生命危險，安排
      入胸腔科加護病房治療，轉診前後病情無明顯變化，其經
      急救後，至財團法人天主教耕莘醫院加護病房治療，病情
      嚴重，呈現完全昏迷狀態，血壓不穩定，必須用大量昇壓
      劑維持血壓，血氧不足，即使用最高量氧氣配合人工呼吸
      器使用，仍持續惡化，腦波檢查也顯示有缺氧性腦病變而
      受損，有尿崩症現象，綜合以上現象，病情應會持續惡化
      ，造成多重器官衰竭，不可治癒之事實，亦有財團法人天
      主教耕莘醫院96年7月12日耕醫病歷字第096007007 9號函
      在卷足憑，被害人謝佩蓉之死亡係因上開火災所致之事實
      ，亦可認定。被告庚○○雖辯稱謝佩蓉原經馬偕醫院急救
      後，生命現象已屬穩定狀態，若非家屬堅持轉院，傷情應
      不致惡化致死云云。然核本件轉院程序雖係由謝佩蓉家屬
      提出請求，惟經馬偕醫院依程序開立轉診單，並檢附相關
      病歷摘要送往耕莘醫院，此有耕莘醫院96年5月25日函及
      檢附之病歷資料在卷可憑；且謝佩蓉於轉診耕莘醫院前後
      ，病情並無明顯變化，所有轉診之視診、評估及治療安排
      ，均屬常規流程，亦有前述耕莘醫院96年7月12日函一件
      附卷可稽，因認謝佩蓉之死亡結果，難認與前開轉診程序
      有何關連。被告庚○○徒以轉診為由，質疑該過程可能與
      謝佩蓉之死亡結果有關，顯不足採。
    (六)被害人謝佩蓉之死亡結果，既係因前開場所之火災所致，
      而該火災之發生，則肇因於被告庚○○疏未注意隨時檢查
      定期維修，以致於電源箱端子接觸不良，產生之局部過熱
      起火燒燬，則被告庚○○對該死亡結果之發生，自屬應注
      意、能注意而不注意，應負過失責任甚明。被告庚○○辯
      稱其僅出資，而非實際經營負責之人，且不知要維修電線
      、並因店數眾多全部事務均交由他人處理云云，顯與前開
      事證有違，均難採信。本件事證明確，被告庚○○犯行堪
      以認定，應依法論科。
  二本件被告行為後，刑法於94年2月2日公布，於95年7月1日施
    行，其中修正第2條、第33條、第55條、第41條、第74條規
    定。按行為後法律有變更者，適用行為時之法律，但行為後
    之法律有利於行為人者，適用最有利於行為人之法律，現行
    刑法第2條第1項訂有明文。此條規定乃與刑法第1條罪刑法
    定主義契合，而貫徹法律禁止溯及既往原則，係規範行為後
    法律變更所生新舊法律比較適用之準據法，是刑法第2條本
    身雖經修正，但刑法第2條既屬適用法律之準據法，本身尚
    無比較新舊法之問題，應一律適用裁判時之現行刑法第2條
    規定以決定適用之刑罰法律。查刑法第33條關於罰金數額之
    規定，由銀元1元以上，修正為新臺幣1千元以上。故本件有
    關刑法第276條第2項之罰金部分，比較新舊法結果，以舊法
    有利於被告。又修正後刑法第2條第1項之規定，係規範行為
    後「法律變更」所生新舊法比較適用之準據法，故如新舊法
    處罰之輕重相同，即無比較適用之問題，非此條所指之法律
    有變更，即無本條之適用，應依一般法律適用原則，適用裁
    判時法（最高法院95年第21次刑事庭會議紀錄參照）。按修
    正後刑法第55條關於想像競合之規定已修正為「一行為而觸
    犯數罪名者，從一重處斷。但不得科以較輕罪名所定最輕本
    刑以下之刑。」與修正前「一行為而觸犯數罪名者，從一重
    處斷。」之規定相較，修正後關於想像競合之規定雖增加但
    書之限制，然此為法理之明文化，而非法律變更，按上所述
    ，自應適用裁判時法。
  三核被告庚○○所為係犯刑法第175條第3項之失火燒燬住宅以
    外之物罪及同法第276條第2項之業務過失致死罪，其以一過
    失行為，同時觸犯上開二罪，為想像競合犯，應依刑法第55
    條之規定，從一重之刑法第276條第2項之業務過失致死罪處
    斷。爰審酌被告庚○○身為實際負責人，經營多家美髮店，
    知悉營業之用電量大，竟未能注意電源配線及接頭應定期檢
    修或汰舊更換，否則恐有電線短路走火之危險之業務注意義
    務，致發生被害人謝佩蓉死亡，於事故發生後已主動支付部
    分慰問金，惟於本院審理之初原矢口否認為該店實際負責人
    ，推由掛名負責人己○○擔負全部責任，及迄今尚未與被害
    人家屬達成和解等情，業據被害人家屬即被害人之姊辛○○
    到庭證述明確（見本院96年7月31日審判筆錄），量處如主
    文第一項所示之刑。又中華民國96年罪犯減刑條例已於96年
    7 月16日施行，本件被告犯罪時間在該條例第2條第1項所定
    之96年4月24日之前，且本件宣告刑未逾有期徒刑1年6月，
    依該條例第2條第1項第3款規定，合於減刑條件，爰就被告
    本件所犯之罪，減其刑期2分之1；次按修正前刑法第41第1
    項前段規定易科罰金之折算標準為銀元1元以上3元以下折算
    一日，且依修正前罰金罰鍰提高標準條例第2條前段（現已
    刪除）規定，就其原定數額提高為100倍折算1日，換言之，
    係以銀元300元即新臺幣900百元折算1日，較之現行刑法第
    41 條所定折算標準之新臺幣1000元、2000元或3000元折算1
    日，係以修正前規定，較有利於被告，爰並依修正前刑法第
    41 條第1項前段規定，諭知本件易科罰金之折算標準。
貳、被告己○○、壬○○、甲○○部分
  一公訴意旨略以：被告己○○、壬○○、甲○○分別為址設臺
    北市中山區○○○路○段12號2樓「普洛超值美髮」之負責人
    、店長、員工，3人在上址共同經營美髮業務，原應注意電
    器設備管理維護及消防逃生通道暢通等事宜，而依當時情形
    又無不能注意之情，竟未善盡管理督導之責，於95年3月19
    日清晨，造成上址2樓東南側盥洗室外所裝設2、3樓之電源
    開關箱總開關之電源側因接觸不良產生局部過熱而起火燃燒
    ，濃煙經由2樓通往3樓室內梯竄升，致使居住在上址3樓宿
    舍之員工謝佩蓉因嗆傷而倒臥於走道，經消防人員送醫急救
    後，於同年月23日因呼吸衰竭死亡。另甲○○則於94年間將
    該址3樓之出入門鎖更換後上鎖，且未將鑰匙交與同住3樓宿
    舍之謝佩蓉，致謝佩蓉於火災發生時因逃生無門而死亡，因
    認被告涉犯刑法第175條第3項之放火燒燬住宅等以外之物罪
    、第276條第2項之業務過失致死罪嫌。
  二按犯罪事實應依證據認定之，無證據不得推定其犯罪事實；
    不能證明被告犯罪者，應諭知無罪之判決，刑事訴訟法第15
    4條第2項、第301條第1項分別定有明文。又事實之認定，應
    憑證據，如未能發現相當證據，或證據不足以證明，自不能
    以推測或擬制之方法，為裁判基礎；且認定犯罪事實所憑之
    證據，雖不以直接證據為限，間接證據亦包括在內，然而無
    論直接證據或間接證據，其為訴訟上之證明，須於通常一般
    之人均不致有所懷疑，而得確信其為真實之程度者，始得據
    為有罪之認定，倘其證明尚未達到此一程度，而有合理之懷
    疑存在而無從使事實審法院得有罪之確信時，即應由法院為
    諭知被告無罪之判決，有最高法院40年台上字第86號判例、
    76年台上字第4986號判例可資參照。次按刑事訴訟法第161
    條第1項規定：檢察官就被告犯罪事實，應負舉證責任，並
    指出證明之方法。因此，檢察官對於起訴之犯罪事實，應負
    提出證據及說服之實質舉證責任。倘其所提出之證據，不足
    為被告有罪之積極證明，或其闡明之證明方法，無從說服
    法官以形成被告有罪之心證，基於無罪推定之原則，自應為
    被告無罪判決之諭知，更有最高法院92年台上字第128號判
    例意旨足參。
  三本件公訴人認被告己○○、壬○○、甲○○涉有上開犯行，
    無非係以被告己○○、壬○○分別為普洛美髮之登記負責人
    、及行政事務負責人，均為與被告庚○○共同經營業務之人
    ；另被告甲○○則於更換門鎖後，未交付鑰匙予謝佩蓉，致
    其逃生無門為主要論據。訊之被告己○○、壬○○、甲○○
    三人則均堅決否認有何過失，被告己○○辯稱其僅單純掛名
    登記為負責人，並未參與出資經營，亦未管理店內事務；被
    告壬○○辯稱其僅擔任行政助理事務，雖負責電器等設備之
    報修事宜，然非該店店長，亦非所謂之場所使用人，且三樓
    逃生門部分，由內對外開啟時，本無須使用鑰匙，謝佩蓉之
    死亡，自與是否持有鑰匙無涉；被告甲○○辯稱其前離職時
    ，已將三樓鑰匙置於店內抽屜，並無拒不移交情形等語。經
    查：
    (一)本件起火原因，經台北縣政府消防局現場鑑定，係因電源
      開關之端子座熔痕為端子接觸不良所產生之局部過熱所造
      成，此乃因電源開關未定期檢修，導致螺絲壓板鬆動未鎖
      緊，形成間隙，接觸不良，產生局部過熱起火燒燬之事實
      ，有上開鑑定報告書在卷足憑，已詳前述。是以本件應負
      過失之人，應屬對於該場所具有管理實權，並得以安排檢
      修、保養之人，合先敘明。
    (二)被告己○○為前址普洛美髮店登記負責人之事實，固據被
      告己○○於警詢及本院審理中供明在卷，並有營業登記查
      詢資料、公司登記查詢資料在卷可參。惟除前開登記情形
      外，被告己○○並未出資，亦未參與該店之經營管理，業
      據證人即出資成立該店之實際負責人庚○○結證在卷；詰
      之證人即該店員工壬○○、甲○○於本院審理時，亦證述
    　渠等係因知悉該店之登記情形，始於歷次偵審程序時，指
      證被告己○○為負責人，實際上則未曾見過被告己○○至
      該店，亦未曾親自向被告己○○為業務上之報告等情；證
      人戊○○更直指被告己○○未曾處理該店事宜，僅為掛名
      負責人等語明確，足證被告己○○僅為名義負責人，而未
      參與店務之經營管理甚明。是以被告己○○並非該店之經
      營管理人，亦未實際負責店內事務，自非該場所之管理使
      用之；以其登記情形，更難認有知悉電器設備維修保養時
      程，進而得以決定檢修保養日期，以避免前開結果發生之
      可能，對於本件結果之發生，即無過失責任可言。
    (三)被告壬○○雖係該普洛美髮店之行政人員，然其權限僅止
      向總公司回報會計事務及設備修護事宜，而未經授權負責
      維護保養該店之電源開關設備，即於職前訓練時，亦未經
      告知保養電源開關一事，此經證人戊○○證述在卷，核與
      證人即同案被告庚○○指證情節相符。是以被告壬○○之
      受僱情節，實難認其該當於管理建物之場所使用人，以其
      負責之職務範圍而言，亦未擴及未經告知之電源開關之保
      養、維修等事務，自難要其負擔保養維護電源開關之注意
      義務。此外，本件既無證據足認被告壬○○負有管理三樓
      場所，而有交付逃生門鑰匙之義務，亦無證據足認謝佩蓉
      係因三樓逃生門開啟障礙，因而喪命之情形（詳如後述）
      ，即不能證明被告壬○○對於謝佩蓉之死亡結果，有何注
      意義務之違反。
    (四)被告甲○○雖持有上址3樓之鑰匙未交付予被害人謝佩蓉
      ，且被害人謝佩蓉倒臥於3樓大門前而未能啟門逃出，惟
      查，該門係由內往外開啟，無須鑰匙始能啟門之事實，業
　　　經證人乙○○到庭證述明確，則被告甲○○有無交付逃生
      門鑰匙實與被害人謝佩蓉能否開門逃生無涉，公訴人所訴
      被告甲○○未交付鑰匙予被害人謝佩蓉，致被害人無非逃
      生，核與事實不符。其既不負何客觀注意義務，自難認有
      何過失責任，此外經查復無其他證據足證其犯罪，其犯行
      應屬不能證明。
   四 綜上所述，被告己○○、壬○○、甲○○均非建築法第77
      條第1項所定之建築物所有權人或使用人。此外，復無其
      他積極證據，足認彼等負有維護建築物合法使用與其構造
      及設備安全之義務，或認三樓逃生門之使用有何障礙之處
      ；換言之，即無證據足認彼等有何公訴人所指之過失責任
      ，自屬不能證明被告己○○、壬○○、甲○○三人犯罪，
      而應諭知無罪之判決。
據上論斷，應依刑事訴訟法第299條第1項前段、第301條第1項，
刑法第2條第1項前段、第175條第3項、第276條第2項、第55 條
，修正前刑法第41條第1項前段，刑法施行法第1條之1，中華民
國96年罪犯減刑條例第2條第1項第3款、第7條、第9條，判決如
主文。
本案經檢察官郭麗娟到庭執行職務。
中　　華　　民　　國　　96　　年　　8　　月　　16　　日
　　　　　　　　　刑事第十一庭審判長法　官　劉方慈
                                    法  官  林庚棟
                                    法  官  沈君玲
以上正本證明與原本無異。
如不服本判決，應於判決送達後10日內，向本院提出上訴狀。
    　　　　　　　　　　　　　　　　書記官　馬正道
中　　華　　民　　國　　96　　年　　8 　　月　　20　　日
附錄本案論罪科刑法條全文
刑法第175條、第276條
中華民國刑法第175條
（放火燒燬住宅等以外之物罪）
放火燒燬前二條以外之他人所有物，致生公共危險者，處 1 年以
上 7 年以下有期徒刑。
放火燒燬前二條以外之自己所有物，致生公共危險者，處 3 年以
下有期徒刑。
失火燒燬前二條以外之物，致生公共危險者，處拘役或 3 百元以
下罰金。
中華民國刑法第276條
（過失致死罪）
因過失致人於死者，處 2 年以下有期徒刑、拘役或 2 千元以下
罰金。
從事業務之人，因業務上之過失犯前項之罪者，處 5 年以下有期
徒刑或拘役，得併科 3 千元以下罰金。
